【裁判字號】    94,上易,888
【裁判日期】    950411
【裁判案由】    清償借款
【裁判全文】
臺灣高等法院民事判決                 94年度上易字第888號
上  訴  人  丙○○
            丁○○
            戊○○
被 上訴 人  慶豐商業銀行股份有限公司
法定代理人  庚○○
訴訟代理人  乙○○
            甲○○
            己○○
當事人間請求清償借款事件，上訴人對於中華民國94年 9月26日
臺灣台北地方法院94年度訴字第1461號第一審判決提起上訴，本
院於95年3月28日言詞辯論終結，判決如下：
    主      文
上訴駁回。
第二審訴訟費用由上訴人連帶負擔。
    事實及理由
壹、程序方面：
    本件上訴人戊○○經合法通知，未於言詞辯論期日到場，核
    無民事訴訟法第 386條各款所列情形，爰依被上訴人之聲請
    ，此部分由其一造辯論而為判決。
貳、實體方面：
一、被上訴人起訴主張：原審被告鴻尉興業有限公司 (下稱鴻尉
    公司) 於民國93年5月6日邀同另原審被告楊志平及上訴人丙
    ○○、丁○○、戊○○之被繼承人汪元松為連帶保證人，向
    伊公司借款新台幣（下同）150萬元，借款期間為自93年5月
    6日起至96年5月 6日止，以每個月為一期，分36期攤還本息
    ，約定利息按固定利率年利百分之8.88計算，其逾期在 6個
    月以內者，按上開利率1成，逾期6個月以上者，其超過 6個
    月部分按上開利率之2成計付違約金；惟鴻尉公司自93年7月
    6 日起即未按時繳款，依雙方貸款契約之約定，其債務視為
    全部到期，尚欠本金 142萬6698元及利息、違約金未償，而
    汪元松為鴻尉公司之連帶保證人，自應負連帶清償責任。又
    汪元松已於93年8月7日死亡，上訴人丙○○、丁○○、戊○
    ○為其繼承人，並未聲請拋棄繼承或限定繼承，依民法第11
    53條第 1項之規定，上訴人就汪元松對伊公司所負之上開債
    務應負連帶清償之責任，爰依連帶保證契約之約定，求為命
    上訴人連帶給付被上訴人 142萬6698元及自93年7月6日起至
    清償日止，按年息百分之8.88計算之利息，並自93年8月7日
    起，逾期在6個月以內者，按上開利率百分之十，逾期6個月
    以上者，按上開利率百分之二十計算違約金之判決。
二、上訴人均以：伊等不知道胞兄汪元松有無在鴻尉公司任職，
    亦不知道他是否擔任鴻尉公司向被上訴人貸款之連帶保證人
    。又汪元松於93年8月7日因肝癌去世，則其在鴻尉公司向被
    上訴人貸款之93年5月6日時，已是肝癌末期，平日臥病在床
    尚需他人照顧，豈有可能為鴻尉公司做保，因此，貸款契約
    書連帶保證人之簽名應非汪元松親自所為；何況被上訴人亦
    不應該允許重病垂死之汪元松擔任鴻尉公司貸款之連帶保證
    人等語置辯。
三、原審為上訴人敗訴之判決，上訴人不服，提起上訴，其等上
    訴聲明為：(一)原判決廢棄。(二)被上訴人在第一審之訴駁回。
    被上訴人則於本院答辯聲明：上訴駁回。
四、查被上訴人主張鴻尉公司於93年5月6日邀同其當時之法定代
    理人楊志平向被上訴人貸款150萬元，借款期間為自93年5月
    6日起至96年5月 6日止，以每個月為一期，分36期攤還本息
    ，約定利息按固定利率年利百分之8.88計算，其逾期在6 個
    月以內者，按上開利率1成，逾期6個月以上者，其超過6 個
    月部分按上開利率之 2成計付違約金，鴻尉公司自93年7月6
    日起即未按時繳款，依雙方貸款契約之約定，其債務視為全
    部到期，迄今尚欠本金 142萬6698元及利息、違約金未償，
    而上訴人三人均為汪元松之繼承人，皆未拋棄繼承及限定繼
    承等事實，業據被上訴人提出貸款契約書、還款明細查詢單
    、汪元松繼承系統表及戶籍謄本附卷可稽 (見原審卷第 6頁
    至7頁、本院卷第28頁至40頁)，並為上訴人所不爭執，堪信
    被上訴人此部分之主張為真正。惟被上訴人主張汪元松同為
    上開貸款債務之連帶保證人，上訴人繼承汪元松對被上訴人
    之連帶保證債務，應與鴻尉公司、楊志平就鴻尉公司積欠被
    上訴人上開貸款債務負連帶清償責任之情，則為上訴人所否
    認，並以前開情詞置辯。是本件應予審究之爭點厥為：(一)汪
    元松是否為系爭貸款契約之連帶保證人？(二)上訴人是否應對
    系爭貸款債務負連帶清償責任？茲分述如下：
  (一)汪元松是否為系爭貸款契約之連帶保證人：
  1.查被上訴人主張汪元松為系爭貸款契約連帶保證人之事實，
    業據其提出系爭貸款契約影本一紙為證，而該貸款契約之連
    帶保證人欄確有鴻尉公司當時之法定代理人楊志平及汪元松
    之簽名，證人即擔任系爭貸款契約對保人之被上訴人公司職
    員林敬惟亦於原審到庭證稱：「本件是由我對保，我是到忠
    孝東路公司地址對保，當天對保時，主要針對公司負責人和
    連帶保證人汪元松部分對保，我有核對汪的身分證，也是當
    場看汪親自簽名，當天是5月4日上午10點半左右對保。」、
    「（問：為何會對本件對保清楚？）因為撥貸之後，被告公
    司(指鴻尉公司)幾個月後就倒閉了，倒閉之後，我們要整理
    資料到公司的債管部去，有經過整理資料，所以比較清楚。
    」、「（問：為何記得是上午10點半？）因為我約早上對保
    ，都是約早上10點半，那天我記得是早上對保，因為對保後
    ，還有相關事項要處理，所以那天是早上對保之後，下午處
    理相關文件。」等語 (見原審卷第115頁)，經核證人林敬惟
    對當時的對保過程證述綦詳，其證言堪信為實在，則被上訴
    人主張汪元松為系爭貸款契約之連帶保證人乙節，洵屬有據
    。
  2.上訴人雖辯稱：伊等認為系爭貸款契約書連帶保證人欄之汪
    元松簽名並非汪元松所為，因汪元松於對保當日之93年5月4
    日係去醫院看病，後來就住院治療，旋即於同年8月7日死亡
    ，自無可能在鴻尉公司忠孝東路地址對保云云，並提出汪元
    松之台北縣立三重醫院病歷節本、診斷證明書影本為證 (見
    本院卷第47頁至48頁 )。惟查：上訴人固認為系爭貸款契約
    書連帶保證人欄之汪元松簽名並非汪元松所為，然上訴人亦
    自承渠等無法提出任何汪元松書寫之筆跡可供比對等語 (見
    本院卷第45頁 )，則上訴人此部分主張要難憑採。依上訴人
    提出汪元松之病歷節本觀之，汪元松固於93年5月4日之對保
    當日、同年5月5日及 5月11日曾前往台北縣立三重醫院看病
    ，然皆門診治療，並未住院，顯見汪元松於93年5月4日當日
    並非不能行動至鴻尉公司之忠孝東路地址接受證人林敬惟對
    保，是該病歷節本顯無從為上訴人有利之認定。又汪元松自
    92年12月間因超音波檢查而懷疑有肝硬化後，即於門診追蹤
    ，嗣於93年 7月29日始因蜂窩組織炎及急性膽囊炎住院，後
    因併發敗血性休克及肝衰竭於93年8月7日過世等情，有上開
    診斷證明書影本一紙在卷可參，可證汪元松死亡前係因蜂窩
    組織炎及急性膽囊炎之突發狀況而住院，並非因肝癌末期導
    致死亡，自不能遽以汪元松之死亡日期而推斷其於對保當時
    早已臥病不起或無意識能力，遑論其死亡日期距離對保日已
    有3個月之久。再者，上訴人丙○○、丁○○均自承：伊等
    很少與汪元松往來，對於他的事情均不清楚等語 (見原審卷
    笫116頁)，益徵上訴人抗辯汪元松於93年5月4日對保時早已
    臥病不起或無意識能力云云，僅係推測之詞，尚無可採。何
    況汪元松確於93年4月8日任職於鴻尉公司，亦有上訴人提出
    之勞保資料在卷可佐 (見本院卷第63頁)，適可佐證汪元松
    確有可能以其身為鴻尉公司職員之關係，而為鴻尉公司擔任
    連帶保證人。是上訴人抗辯汪元松並非系爭貸款契約之連帶
    保證人云云，要無可採。
  (二)上訴人是否應對系爭貸款債務負連帶清償責任：
    查被上訴人主張汪元松無子嗣，且其父母早已雙亡，而上訴
    人丙○○、丁○○、戊○○分別為汪元松之弟、妹等情，有
    繼承系統表、戶籍謄本、戶役政查詢資料在卷可稽，並為上
    訴人所不爭執，堪信為實在，則依民法第1138條規定，上訴
    人即為汪元松之法定繼承人。又汪元松既為系爭貸款契約之
    連帶保證人，而上訴人並未拋棄繼承或限定繼承，有台灣板
    橋地方法院93年12月21日板院通家科春字第 56176號函文影
    本一紙附卷可參 (見本院卷第27頁)，則依民法第1153條第1
    項規定，上訴人本於汪元松繼承人之身分，自應就汪元松對
    被上訴人之系爭貸款債務負連帶清償責任。
五、綜上所述，被上訴人依連帶保證契約及繼承關係，請求上訴
    人連帶給付142萬6698元及自93年 7月6日起至清償日止，按
    年息百分之8.88計算之利息，並自93年 8月7日起，逾期在6
    個月以內者，按上開利率百分之十，逾期 6個月以上者，按
    上開利率百分之二十計算之違約金，即有理由，應予准許。
    原審為上訴人敗訴之判決，並無不合。上訴意旨指摘原判決
    不當，求予廢棄改判，為無理由，應予駁回。
六、本件為判決基礎之事證已臻明確，兩造歷審所提其餘攻擊、
    防禦方法，經本院逐一審酌後，均與前開論斷結果無礙，爰
    不再一一論述，並此敘明。
七、據上論結，本件上訴為無理由，依民事訴訟法449條第1項、
    第463條、第385條第1項前段、第78條、第85條第2項，判決
    如主文。
中    華    民    國    95    年    4     月    11    日
                    民事第十庭  審判長法  官  阮富枝
                                      法  官  陳財旺
                                      法  官  吳麗惠
正本係照原本作成。
不得上訴。
中    華    民    國    95    年    4     月    12    日
                                      書記官  陶美玲


司法院資訊處製作；財團法人民間司法改革基金會備份。
